臺灣臺中地方法院刑事判決
110年度訴字第292號
公  訴  人  臺灣臺中地方檢察署檢察官
被      告  郭明洲


指定辯護人  本院公設辯護人蔡育萍  
上列被告因公共危險等案件，經檢察官提起公訴（109年度偵字
第28444號），本院判決如下：
    主  文
郭明洲放火燒燬自己所有之報紙及信件，致生公共危險，處有期
徒刑伍月，如易科罰金，以新臺幣壹仟元折算一日。
    事  實
一、郭明洲基於放火燒燬自己所有報紙及信件之犯意，於民國10
    9年9月9日晚間11時30分許至55分許之間某時許，在臺中市○
    ○區○○街00號之房屋1樓與2樓之樓梯間，將自己所有之報紙1
    張揉成1團後，以自己所有之打火機，點燃該報紙並引燃自
    己所有女友寄送之信件5封，隨即離開該樓梯間回其位於該
    房屋2樓之房間內，使上開報紙及信件起火並延燒至放置樓
    梯間的棉被1條而均燒燬。嗣因郭明洲之母任秀香前聽聞其
    揚言放火而先行報案並偕同警員返回上開房屋，始發現上開
    火勢並予以撲滅。
二、案經臺中市政府警察局大甲分局報告臺灣臺中地方檢察署檢
    察官偵查起訴。
    理  由
壹、證據能力部分：
一、按被告以外之人於審判外之言詞或書面陳述，除法律有規定
    者外，不得作為證據；被告以外之人於審判外之陳述，雖不
    符刑事訴訟法第159條之1至第159條之4之規定，而經當事人
    於審判程序同意作為證據，法院審酌該言詞陳述或書面陳述
    作成時之情況，認為適當者，亦得為證據；當事人、代理人
    或辯護人於法院調查證據時，知有第159條第1項不得為證據
    之情形，而未於言詞辯論終結前聲明異議者，視為有前項之
    同意，刑事訴訟法第159條第1項、第159條之5分別定有明文
    。查本判決所引用關於被告以外之人於審判外之陳述，檢察
    官、被告郭明洲及辯護人就該等證據之證據能力，於本院審
    理期日調查證據時，均不爭執其證據能力（見本院卷第49頁
    ），亦均未於言詞辯論終結前聲明異議，本院審酌該等陳述
    作成之情況並無不當，依刑事訴訟法第159條之5第2項規定
    ，該等供述證據均有證據能力。
二、本判決所引之非供述證據，並無證據顯示係實施刑事訴訟程
    序之公務員違背法定程序所取得之證據，亦無刑事訴訟法第
    159條之4之顯有不可信之情況與不得作為證據之情形，且已
    經依法踐行調查證據之程序，自具有證據能力。
貳、實體部分：
一、認定事實所憑之證據及理由：
(一)上揭事實，業據被告於警詢、偵訊、本院準備程序及審理時
    均坦承不諱（見臺灣臺中地方檢察署109年度偵字第28444號
    卷第22至23、26至27、69至70、83至84、本院卷第132至134
    頁），核與證人任秀香於警詢及本院審理時之證述情節大致
    相符（見同偵卷第29至32頁、本院卷第75至92頁），並有臺
    中市政府警察局大甲分局扣押筆錄、扣押物品目錄表、警員
    職務報告書各1份及刑案現場照片5張在卷可稽，足認被告上
    開自白確與事實相符，堪信為真實。
(二)按刑法上之放火罪，以行為人本於放火燒燬特定物之故意而
    實施放火之行為，為其成立要件；又因其所欲燒燬之標的物
    (客體)之不同，而異其處罰之罪名，是以，行為人所擬燒燬
    之客體為何？其主觀上有無燒燬該特定物之故意？自均屬放
    火罪犯罪構成要件之重要內容事實，應依證據認定之（最高
    法院90年度台上字第7492號判決意旨參照）。換言之，刑法
    第173條第1項放火燒燬現供人使用之住宅或現有人所在之建
    築物罪，仍應以行為人主觀上具備放火燒燬現供人使用之住
    宅或現有人所在之建築物之犯意為要件，若欠缺此主觀上故
    意，自難逕以該罪相繩。公訴意旨依據上開房屋內之棉被燒
    燬、被告於案發當時點燃報紙後離開現場、該處水泥樓板輕
    微受煙燻黑等事實，而認被告上開行為構成刑法第173條第3
    項、第1項之放火燒燬現供人使用之建築物未遂罪嫌，固非
    無見。惟查：
  1.本案棉被確遭燒燬乙節，有刑案現場照片2張在卷可參，惟
    其燒燬之地點、原因及方式均有疑義，尚難逕認係被告以打
    火機點燃棉被致其燒燬。蓋證人任秀香固然於警詢中證稱：
    該棉被是被告放在他房間的，伊不知道棉被是怎麼燃燒的，
    伊當時回到家就發現那個棉被丟在家裡一樓有被燃燒過的痕
    跡，伊於當天晚間11時30分許出門至派出所時沒有發現該棉
    被，是伊回到家才發現的，所以可能是被告拿下來燒的等語
    （同偵卷第30頁），惟從其證述之內容以觀，顯然非親身見
    聞之事實，而僅係其推測之詞，另證人任秀香於本院審理中
    改證稱：該棉被沒有被火燒到，只是燒到黑黑的樣子，算是
    一個洞、一個洞而已，那時候拉出來才有燒到，被告抽菸有
    去觸到，棉被是在樓上，伊把該棉被拉下來等語（本院卷第
    80至81頁），益徵證人任秀香前後證述歧異，尚難認其有見
    聞該棉被燃燒之經過。又被告固然於109年9月10日警詢中供
    稱：伊除了燒報紙外，還有在住家一樓點火燒伊平時蓋的棉
    被等語（同偵卷第22、26頁），惟其供述核與證人任秀香前
    開證述未盡相符，且被告於同日偵訊、109年12月24日偵訊
    及本院準備程序中均供稱：伊燒報紙團及棉被的地方都是在
    1樓通往2樓的樓梯間，是證人任秀香把火熄滅後，把棉被拿
    下來1樓（同偵卷第69、83頁、本院卷第47至48頁），佐以
    依刑案現場照片所示，上開房屋內之地板僅1樓至2樓之樓梯
    間有些許燻黑之狀況，而1樓地板並無任何燻黑等情形，可
    證該棉被起火與燒燬之地點並非該房屋之1樓，應係該房屋1
    、2樓之樓梯間。另就該棉被起火燃燒之原因與方式而言，
    被告於本院審理中供稱；伊用打火機先把報紙點燃，先在1
    樓跟2樓的樓梯間燒報紙，當時棉被也是在1、2樓的樓梯間
    ，然後報紙在燒的時候不小心燒到棉被，伊把報紙跟棉被拿
    到樓梯間是要拿去丟掉，後來想說信件用報紙燒就好，棉被
    再拿去丟等語（本院卷133至134頁），核與被告於本院準備
    程序中所述略有不同，參以上開棉被雖有燻黑而失其效用，
    惟其大部分面積仍維持其原有之藍色與花紋，苟被告係故意
    以打火機引燃棉被，該棉被毀損之程度應當不僅如此，基於
    罪疑唯有利於被告之刑事訴訟法原則，尚難僅憑被告於偵查
    及本院準備程序中之自白逕認其有故意引燃或燒燬棉被之行
    為及犯意。
  2.另被告固然自承於案發當時點燃報紙後離開現場，並致該處
    水泥樓板輕微受煙燻黑，惟依其所述當時僅引燃報紙1張及
    信件5封，尚非大量成疊或成堆之紙張，核與刑案現場照片
    所示上開房屋內僅有1、2樓之樓梯間地板中極小範圍有輕微
    燻黑之情形相符，佐以證人任秀香於本院審理中證稱：上開
    房屋只有伊及伊先生與被告居住；當時被告與伊及伊先生均
    無口角或不愉快，伊跟警員返回該房屋時，被告在樓上，伊
    們在喊的時候，被告就拿礦泉水下樓幫忙滅火等語（本院卷
    第77、83頁），足徵上開物品燃燒時，被告在上開房屋內，
    且該屋亦為其住處，而案發前被告未有與屋內其他人員爭吵
    等情形，案發後旋即拿水救火之事實，佐以被告並無使用任
    何助燃物乙節，尚難認被告於引燃上開報紙及信件時有燒燬
    上開房屋之犯意；此外，遍觀全案卷證資料，亦無證據可資
    佐證被告於點燃上述物品時，主觀上具有放火燒燬現有人所
    在之住宅或建築物犯意存在，公訴意旨所認，容有誤會。
(三)綜上所述，本案事證明確，被告犯行洵堪認定，應依法論科
    。
二、論罪科刑：
(一)按所謂「致生公共危險」，乃指放火燃燒之情形，依一般社
    會通念，有延燒至他人所有屋物之危險存在，不以發生實害
    為必要。換言之，衹須有發生實害之蓋然性為已足，並應由
    事實審法院基於經驗法則，而為客觀之判斷。又按刑法第17
    5條第2 項放火燒燬住宅等以外之自己所有物，致生公共危
    險罪，雖同時侵害私人財產法益，但仍以保護社會公安法益
    為重，況放火行為原含有毀損性質，而放火燒燬自己所有布
    質摺疊沙發後，若同時延燒自己所有宅內其他傢俱、日常生
    活用品，該延燒部分之物品，自應包括在同一放火行為內，
    不另成立刑法第175 條第3 項之失火罪（最高法院87年度台
    非字第269 號判決意旨參照）。是核被告所為，係犯刑法第
    175 條第2 項之放火燒燬住宅等以外之自己所有物，致生公
    共危險罪。其因放火行為延燒而失火燒燬自己所有物部分，
    應包括在同一放火行為內，不另論罪。
(二)再按裁判上一罪案件，檢察官就犯罪事實一部起訴者，依刑
    事訴訟法第267條規定，其效力及於全部，受訴法院基於審
    判不可分原則，對於未經起訴之其餘事實，應一併審判，此
    為犯罪事實之一部擴張；同理，檢察官所起訴之全部事實，
    經法院審理結果認為一部不能證明犯罪或行為不罰時，僅於
    判決理由內說明不另為無罪之諭知，毋庸於主文內為無罪之
    宣示，此為犯罪事實之一部縮減。至於刑事訴訟法第300條
    所規定，有罪之判決，得就起訴之犯罪事實，變更檢察官所
    引應適用之法條者，係指法院在事實同一之範圍內，不變更
    起訴之犯罪事實；亦即在不擴張及減縮原訴之原則下，於不
    妨害基本社會事實同一之範圍內，始得自由認定事實，適用
    法律，三者不能混為一談。易言之，檢察官依裁判上一罪起
    訴之甲、乙犯罪事實，經法院審理結果，倘認為甲事實不能
    證明其犯罪，但係犯有裁判上一罪關係之乙、丙事實時。關
    於甲事實部分，為犯罪事實之減縮，僅於理由說明，不另為
    無罪之諭知；關於丙事實部分，則為犯罪事實之擴張，依審
    判不可分原則，應一併審判，不發生變更起訴法條問題（最
    高法院92年度台上字第1841號判決意旨參照）。查本件依檢
    察官起訴之事實，係指被告涉犯刑法第173條第3項、第1項
    之放火燒燬現供人使用之建築物未遂罪嫌；惟依本院審理結
    果認定被告尚無涉犯放火燒燬現供人使用之建築物未遂罪，
    而係犯同法第175條第2項之放火燒燬自己所有物致生公共危
    險罪，基本社會事實同一，且經本院當庭諭知被告可能涉犯
    刑法第175條之罪嫌（本院卷第128頁），已確保當事人雙方
    攻擊防禦之權利，爰依法變更起訴法條。另就被告放火燒燬
    自己所有之信件部分，雖起訴書所載之犯罪事實並未敘明，
    惟此部分與本案業經起訴之部分具有事實上一罪之關係，本
    院亦應一併審判，附此敘明。
(三)爰以行為人之責任為基礎，審酌被告於上開房屋內放火燒燬
    自己物品，危害同房屋內其父母及公眾之安全，並造成其父
    母之該房屋內地板燻黑之財產上損害，應予非難；惟念其犯
    後坦承犯行，態度尚可，僅因與女友爭吵且酒醉一時失慮為
    上開犯行，並考量被告國中肄業目前無業，未婚無子女，現
    仍與父母同住，經濟狀況普通，兼衡被告之父親業已具狀表
    明被告係因求職不順始為本案犯行，上開房屋並無大礙且願
    意原諒被告等語（本院卷第53頁），以及檢察官對於量刑之
    意見（本院卷第136頁）等一切情狀，量處如主文所示之刑
    ，並諭知易科罰金之折算標準。
三、沒收部分：
    按供犯罪所用、犯罪預備之物或犯罪所生之物，屬於犯罪行
    為人者，得沒收之，於全部或一部不能沒收或不宜執行沒收
    時，追徵其價額；宣告沒收或追徵，有過苛之虞、欠缺刑法
    上之重要性、犯罪所得價值低微，或為維持受宣告人生活條
    件之必要者，得不宣告或酌減之，修正後之刑法第38條第2 
    項前段、第4 項、第38條之2 第2 項定有明文。其立法理由
    說明為符合比例原則，兼顧訴訟經濟，爰參考德國刑法及德
    國刑事訴訟法之規定，增訂過苛調節條款，於宣告沒收或追
    徵於個案運用有過苛之虞、欠缺刑法上之重要性或犯罪所得
    價值低微之情形，得不予宣告沒收或追徵，以節省法院不必
    要之勞費，並調節沒收之嚴苛性。經查，本案被告持以放火
    之打火機，據被告陳稱該打火機是自己的但已不知道在哪等
    語（見本院卷第134 頁），又無積極證據證明現尚存在，復
    未扣案，亦非屬違禁物或本院應義務沒收之物，且價值甚微
    ，顯欠缺刑法上重要性，為免日後執行困難，爰不予宣告沒
    收。 
據上論斷，應依刑事訴訟法第299條第1項前段、第300條，刑法
第175條第2項、第41條第1項前段，判決如主文。
本案經檢察官林清安偵查起訴，由檢察官張溢金到庭執行職務。
中　　華　　民　　國　　110 　年　　10　　月　　28　　日
                  刑事第二十庭  審判長法  官  游秀雯
                                      法  官  黃凡瑄
                                      法  官  林秉賢
以上正本證明與原本無異。
如不服本判決應於收受送達後20日內向本院提出上訴書狀，並應
敘述具體理由；其未敘述上訴之理由者，應於上訴期間屆滿後20
日內向本院補提理由書（均須按他造當事人之人數附繕本）「切
勿逕送上級法院」。
告訴人或被害人如不服判決，應備理由具狀向檢察官請求上訴，
上訴期間之計算，以檢察官收受判決正本之日起算。
                              　　　　書記官  詹東益
中　　華　　民　　國　　110 　年　　10　　月　　28　　日
附錄論罪科刑法條：
中華民國刑法第175條
放火燒燬前二條以外之他人所有物，致生公共危險者，處1年以
上7年以下有期徒刑。
放火燒燬前二條以外之自己所有物，致生公共危險者，處3年以
下有期徒刑。
失火燒燬前二條以外之物，致生公共危險者，處拘役或9千元以
下罰金。